【裁判字號】    88,易,2359
【裁判日期】    890118
【裁判案由】    違反水利法
【裁判全文】
臺灣臺北地方法院刑事判決                        八十八年度易字第二三五九號
    公  訴  人  臺灣臺北地方法院檢察署檢察官
    被      告  甲○○
    選任辯護人  胡美慧
                李達夫
右列被告因違反水利法案件，經檢察官提起公訴（八十八年度偵字第八八四號），本
院判決如左：
    主  文
甲○○無罪。
    理  由
一、公訴意旨略以：被告甲○○明知台北市○○區○○段二小段第三二三、三二四地
    號、木柵路五段景美溪右岸北二高橋下約三百五十公尺處係位於景美溪萬福橋上
    游，業經台灣省政府、台北市政府於民國八十二年間公告兩岸堤線為行水區，該
    處雖係私有地且未經徵收，惟得限制使用，詎被告甲○○竟自八十六年五月二十
    三日起在該址經營奇高造景，並堆置石材、設置地磅、放置櫃屋，違反在行水區
    內禁止堆置之規定，足以阻塞排水功能、影響河道河水宣洩，因而損害台北市政
    府對於該河川地之管理及損害該景美溪沿岸居民免於水患之權益。嗣於八十六年
    五月二十六日經台北市政府工務局養護工程處河川巡防隊在該址查獲，惟甲○○
    不聽制止猶續予經營，因認被告涉犯水利法第九十二條之一第一項中段之罪嫌云
    云。
二、按犯罪事實應依證據認定之，無證據不得推定其犯罪事實，又不能證明被告犯罪
    者，應諭知無罪之判決，刑事訴訟法第一百五十四條、第三百零一條第一項分別
    定有明文。又認定不利於被告之事實，須依積極證據，苟積極證據不足為不利於
    被告事實之認定時，即應為有利於被告之認定，更不必有何有利之證據，最高法
    院三十年上字第八一六號判例著有明文。本件公訴人認為被告甲○○涉犯上開違
    反水利法罪嫌，無非係以台北市政府河川巡防隊巡查報告單、巡查現況照片五幀
    、現場會勘紀錄一紙及台灣省、台北市政府聯銜之公告為主要論據。訊據被告甲
    ○○固不諱言於右揭時、地在上址經營奇高造景，並堆置石材、設置地磅、放置
    櫃屋等情，惟堅詞否認有違反水利法之犯行，辯稱：伊所有之右開土地係屬保護
    區，為公共設施保留地，雖位於水道治理計畫線及堤線範圍內，仍非屬公告為行
    水區之土地，且上址地勢係周遭最高處，從未有洪峰淹至，自無損害他人權益等
    語。
三、經查：
（一）水利法所稱之行水區，係指兩堤間水流行經、可能行經或尋常洪水位達到之地
      區而言（水利法施行細則第一百四十二條規定參照），而河川行水區域線以政
      府公告者為準，未經公告者，依水利法施行細則第一百四十二條規定認定之，
      水道治理計畫線經公告後，適用水利法第八十二條規定，而公告之治理計畫線
      在行水區域線內，該行水區域線未撤銷前，仍以該行水區域線為準；又公告之
      治理計畫線超出行水區域線，則應涵蓋該超出部份在內等語，業據經濟部七十
      三年十一月七日經（七三）水字第四三二一０號函釋在卷，本件被告經營奇高
      造景用以堆置石材、設置地磅、放置櫃屋之地點係位於景美溪萬福橋上游木柵
      路五段旁，該河段堤線業由經濟部於八十二年一月十四日經（八一）水五字第
      六三０九號函同意核定後，經台灣省政府、台北市政府於八十二年七月九日聯
      銜公告依法限制使用，有該公告影本附卷可按，上開地點係位於公告之水道治
      理計畫用地範圍內，亦經證人即台北市政府工務局養護工程處人員乙○○迭於
      偵、審中證述在卷，併有八十六年六月十七日現場會勘紀錄可憑，參諸水利法
      施行細則第一百四十五條所指水道治理計畫線係指水道治理計畫之行水區域境
      界線之規定，自屬水利法所定義之行水區域範圍，又本件土地之都市計畫編訂
      分區使用類別，乃依循都市計畫法處理之事項，尚無損及前開地點已公告為景
      美溪行水區之事實，被告及辯護意旨陳稱該處並非水利法定義之行水區云云，
      容有未洽。
（二）次查：上開富德段二小段第三二三、三二四地號土地坐落木柵路五段路邊，依
      八十年地形圖示，標高分別為二五‧二八公尺、二六‧七一公尺該處計畫堤頂
      高程維二百年洪水位加一‧五公尺出水高，及二一‧八八公尺加一‧五公尺為
      標高二三‧三八公尺（計畫堤頂高程），將來整治時該地點土方應與疏浚挖除
      ，以達通水斷面之需求。因此，被告堆置之行為在河道尚未整治前不至於阻塞
      現有河道排水功能，影響河川宣洩，亦不會影響他人行水區安全等情，業據證
      人即台北市府工務局養護工程處水利課股長王維良於本院審理時結證在卷，並
      經本院函詢台北市政府工務局養護工程處屬實，有該處八十八年十一月十七日
      北市工養水字第八八六四八二三一００號函在卷可稽，足徵被告前開堆置石材
      、設置地磅、放置櫃屋之行為，並未阻塞排水功能、影響河道河水宣洩，而有
      損害他人免於水患之權益或致生公共危險之虞，是公訴人指稱被告之行為損害
      景美溪沿岸居民免於水患之權益云云，尚屬臆測，不足採信。
（三）按主管機關得於水道防護範圍內，執行警察權，而所謂水道防護範圍，包括行
      水區在內，此觀諸水利法第七十五條第一項、水利法施行細則第一百三十八條
      規定自明。本件被告於前開時地擅自堆置石材、設置地磅、放置櫃屋，經主管
      機關台北市政府工務局養護工程處以書面告誡、限期清除併予以裁罰在案，業
      經證人即台北市政府工務局養護工程處河川巡防員丙○○於本院審理時證述在
      卷，併有台北市政府養護工程處八十六年七月十九日、八十七年九月廿四日北
      市工養水字第八六六六０一八六００號、第0000000000號告誡書函
      、台北市政府八十六年八月十六日、九月十八日及八十七年五月廿八日行政罰
      鍰裁決書各一份可參，主管機關既可依法執行警察權，此項公法上之權利，要
      非被告上開行為所能損及，台北市政府對於該地之管理自無損害可言，公訴人
      認為因此損害台北市政府對於該河川地之管理云云，亦乏憑據。
（四）綜上所述，本件被告雖違反在景美溪行水區內禁止堆置之規定，但並無事證可
      認為此項行為致生阻塞排水功能、影響河道河水宣洩，因而損害他人權益之事
      實存在。此外，復查無其他積極證據足資證明被告有何違反水利法之犯行，揆
      諸首揭法條及判例意旨，不能證明被告犯罪，自應為無罪判決之諭知。
據上論斷，應依刑事訴訟法第三百零一條第一項，判決如主文。
本案經檢察官李媛媛到庭執行職務。
中      華      民      國      八十九      年     一     月    十八    日
                      臺灣臺北地方法院刑事第八庭
                                        法    官  胡  宏  文
右正本證明與原本無異。
如不服本判決，應於判決送達後十日內，向本院提出上訴狀。
                                        書 記 官  魏  大  年
中      華      民      國      八十九      年     一     月    廿四    日


司法院資訊處製作；財團法人民間司法改革基金會備份。
